最  高  行  政  法  院  判  決
109年度年上字第244號
上  訴  人  王在均等20人(詳附表)
共      同
訴訟代理人  李漢中  律師
            謝佳琪  律師
            葉曉宜  律師
被 上訴 人  國防部海軍司令部

代  表  人  梅家樹              
訴訟代理人  陳俊廷              
            曾汀枝              



被 上訴 人  國軍退除役官兵輔導委員會

代  表  人  馮世寬              
被 上訴 人  公務人員退休撫卹基金管理委員會

代  表  人  周志宏              


上列當事人間陸海空軍軍官士官服役條例事件，上訴人對於中華
民國109年7月23日臺北高等行政法院107年度年訴字第239號判決
，提起上訴，本院判決如下：
　　主  文
原判決關於上訴人陳秉禎之國防部海軍司令部民國107年7月26日
國海人管字第1070006174號函，上訴人李慶建、陳祺升之國防部
民國107年7月26日國海人管字第1070006173號函及其訴願決定部
分廢棄。
其餘上訴駁回。 
上訴審訴訟費用由上訴人負擔。 
　　理  由
一、爭訟概要：
　㈠上訴人原係軍職人員，於民國107年6月30日前分別經被上訴
    人國防部海軍司令部（下稱海軍司令部）依同年6月21日修
    正前之陸海空軍軍官士官服役條例（下稱舊法）核准退伍生
    效，並支領退除給與（下稱前審定）。嗣被上訴人海軍司令
    部依107年6月21日制定公布、107年7月1日施行之陸海空軍
    軍官士官服役條例（下稱新法）第26條、第46條等規定，分
    別以原判決附表各編號所示之原處分重新審定(下稱107年6
    月25日處分)或更正重新審定(下稱107年7月26日處分)，上
    訴人自107年7月至117年6月及自117年7月起之退除給與。上
    訴人不服，提起訴願，分別經原判決附表所示之訴願決定(
    下合稱訴願決定)駁回或不受理，上訴人仍不服，提起行政
    訴訟，聲明：1.如上訴人起訴狀附件2所示之訴願決定及如
    起訴狀附件3所示之處分均撤銷。2.被上訴人海軍司令部應
    依舊法審定之項目及金額，作成給付上訴人退除給與之處分
    。3.被上訴人國軍退除役官兵輔導委員會（下稱退輔會）、
    公務人員退休撫卹基金管理委員會（下稱基金會），應於被
    上訴人海軍司令部依據前項聲明作成處分後，依舊法規定分
    別給付上訴人依新法審定所生之差額，並自107年7月1日起
    至清償日止，按年息5%計算之利息。
　㈡上訴人於109年4月30日具狀就聲明⒈所列起訴狀附件3所示編
    號9及編號17之原處分，於原列之107年7月26日處分外，增
    列107年6月25日處分。又經原審審判長於言詞辯論對上訴人
    訴訟代理人之複代理人闡明，經該複代理人將編號5陳秉禎1
    07年6月25日處分文號由「國海人管字第1070004994」更正
    為「國海人管字第1070004997」；此外經闡明並探求複代理
    人真意，其另追加編號9張為彥107年7月26日處分之訴願決
    定；追加編號11呂自強之107年7月26日處分及其訴願決定；
    追加編號12張本、編號14廖廷傑、編號15劉千煌107年7月26
    日處分及其訴願決定；追加編號19曾偉國107年6月25日處分
    及107年7月26日處分之訴願決定。
　㈢案經原判決就原判決附表所示之原處分及訴願決定，均駁回
    上訴人之訴。上訴人不服，提起上訴。　
二、上訴人起訴之主張、被上訴人於原審之答辯及聲明，均引用
    原判決所載。
三、原審駁回上訴人在原審之訴，理由略以：
  ㈠如原判決附表編號5、17、18所示上訴人訴請撤銷之107年7月
    26日處分，未依法踐行訴願程序，起訴不備其他要件，且不
    能補正，應予駁回。原判決附表編號5、8、9、11、12、14
    至19所示上訴人等11人（下稱陳秉禎等11人）所受107年6月
    25日處分已經被上訴人海軍司令部重新審查，再作成107年7
    月26日處分，變更該等處分之内容，故107年7月26日處分已
    將107年6月25日處分自其規制内容生效日起予以撤銷，107
    年6月25日處分已自始消滅而不存在，此部分撤銷之訴不合
    法，應予駁回。
  ㈡上訴人未曾向被上訴人海軍司令部提出應依新法所審定之項
    目及金額，作成給付上訴人退除給與處分之申請，被上訴人
    海軍司令部無從就此為准駁之決定，又未經課予義務訴願程
    序，是上訴人逕提起課予義務訴訟，為聲明第2項之請求，
    自不合法。
  ㈢司法院已於108年8月23日作成釋字第781號解釋（下稱第781
    號解釋），認為新法第26條第2項第1款、第2款、第3項、第
    4項前段及第46條第4項第1款規定，無涉法律不溯及既往原
    則，亦與信賴保護原則、比例原則尚無違背；第26條第4項
    規定，與憲法保障服公職權、生存權之意旨尚無違背；第46
    條第5項規定，與憲法保障財產權之意旨尚無違背；第47條
    第3項規定，無違法律不溯及既往原則，與信賴保護原則及
    比例原則均尚無違背。又依司法院釋字第185號解釋意旨，
    原審受司法院解釋所拘束，應依解釋意旨作成裁判。新法相
    關規定既經第781號解釋認為無違法律不溯及既往原則、信
    賴保護原則及比例原則，與憲法保障服公職權、生存權、財
    產權之意旨尚無違背，則被上訴人海軍司令部適用法律作成
    如原判決附表編號1、2、3、4、6、7、10、13、20所示上訴
    人之107年6月25日處分及編號8、9、11、12、14、15、16、
    19所示上訴人之107年7月26日處分，亦無違反信賴保護原則
    、法律不溯及既往原則、比例原則及公益原則。
　㈣上訴人聲明第1、2項之訴求既屬無據，則其提起一般給付訴
    訟，為聲明第3項之請求部分，亦無請求權依據，為無理由
    等語，併以判決駁回。
四、本院查：   
甲、上訴駁回部分(即關於原判決附表編號5上訴人陳秉禎之107
    年7月26日處分，編號8上訴人李慶建、編號16陳祺升之107
    年7月26日處分及其訴願決定以外部分)：
  ㈠憲法第78條規定：「司法院解釋憲法，並有統一解釋法律及
    命令之權。」第173條規定：「憲法之解釋，由司法院為之
    。」第171條第2項規定：「法律與憲法有無牴觸發生疑義時
    ，由司法院解釋之。」第79條第2項規定：「司法院設大法
    官若干人，掌理本憲法第78條規定事項……」是解釋法律牴觸
    憲法而宣告其為無效，乃專屬司法院大法官之職掌。司法院
    依上開規定所為之解釋，有拘束全國各機關及人民之效力，
    各機關處理有關事項，應依解釋意旨為之，違背解釋之判例
    ，當然失其效力，亦經司法院釋字第185號解釋宣示在案。
    上開解釋所稱之全國各機關，當然包含法院在內。次按法官
    依據法律獨立審判，憲法第80條定有明文，故依法公布施行
    之法律，法官應以其為審判之依據，不得認定法律為違憲而
    逕行拒絕適用；又該法律如經司法院作成解釋宣告未違憲，
    依前段之說明，法院亦自應受其拘束，於審理個案時，依解
    釋意旨為之；且於該解釋作成後，如無因憲法或相關法律有
    所修正，或相關社會情事已有重大變更，而有重行認定與判
    斷之必要，並聲請經司法院再作成變更或補充之解釋，應不
    許法院或其他任何人民或機關持歧異之見解不予遵守。
  ㈡上開上訴人係退伍軍人，經被上訴人海軍司令部核准於107年
    6月30日前退伍生效，並支領退除給與。新法於107年6月21
    日修正公布全文，被上訴人海軍司令部即依107年7月1日施
    行之新法第26條、第46條等規定，分別以107年6月25日處分
    通知上訴人重新審定，計算退除給與等情，為原判決依法確
    定之事實。原判決就上訴人所爭執關於被上訴人海軍司令部
    依新法作成原處分之規定，有無違反法律不溯及既往原則、
    信賴保護原則及比例原則等，業已論明，司法院於108年8月
    23日作成第781號解釋，認新法第3條、第26條第2項第1款、
    第2款、第3項、第4項前段及第46條第4項第1款規定，無涉
    法律不溯及既往原則，亦與信賴保護原則、比例原則尚無違
    背；第26條第4項規定，與憲法保障服公職權、生存權之意
    旨尚無違背；第46條第5項規定，與憲法保障財產權之意旨
    尚無違背；第47條第3項規定，無違法律不溯及既往原則，
    與信賴保護原則及比例原則均尚無違背，而作成之合憲解釋
    ，有拘束全國各機關及人民之效力，各機關（包括狹義法院
    ）處理有關事項，應依解釋意旨為之，原審亦自應受其拘束
    ，被上訴人海軍司令部作成原處分，自無違誤。至上訴人第
    2項聲明請求被上訴人海軍司令部應依舊法所審定之項目及
    金額，作成給付上訴人退除給與之處分部分，因上訴人於第
    1項聲明既已請求撤銷如該聲明所示之訴願決定及原處分，
    則關此部分之訴願決定及原處分如遭撤銷，上訴人於107年7
    月1日前依舊法之退除給與處分即回復效力。故其第2項聲明
    再請求被上訴人海軍司令部作成依舊法審定之退除給與處分
    並無訴訟實益，欠缺權利保護必要，自應予駁回。至於上訴
    人第3項聲明請求被上訴人退輔會及基金會給付減少退除給
    與之差額及遲延利息部分，係以原處分屬違法為前提，然上
    訴人對原處分所提上開撤銷訴訟並無理由，無法獲得勝訴判
    決，已如前述，則上述聲明第3項之請求，亦無理由。上訴
    意旨仍持其一己法律見解而為爭執，自無可採。原判決就前
    開聲明第2項部分，以上開上訴人等未曾向被上訴人海軍司
    令部提出作成給付其等退除給與處分之申請，被上訴人海軍
    司令部無從就此為准駁決定，又未經課予義務訴願之訴願程
    序，故關此第2項聲明部分，與課予義務訴訟要件不符，而
    認訴不合法，理由雖有未洽，惟駁回之結論並無不同，仍應
    予維持。
  ㈢至除前揭㈡以外，原判決就下列所述部分，亦一併予以駁 回
    ，結論核無違誤：
　⒈陳秉禎等11人訴請撤銷107年6月25日處分及其訴願決定部分
    ，茲因107年6月25日處分內容已因107年7月26日處分之變更
    而不存在，為原判決確定之事實，並為兩造於原審所不爭，
    是其等仍以被上訴人107年6月25日處分為標的訴請撤銷之部
    分，應認其欠缺權利保護必要，均無訴訟實益。原判決就此
    部分以起訴不合法予以駁回，理由雖有不同，結論尚無不合
    ，仍應予維持。
　⒉原判決附表編號17、18所示上訴人高福順、高福祥未對107年
    7月26日處分提起訴願，故其2人對107年7月26日處分提起撤
    銷訴訟，核屬不備起訴要件，其情形又不能補正，原審就此
    部分應以起訴不合法，並以裁定駁回，惟原審以判決駁回之
    ，理由雖有不同，結論尚無不合，仍應予維持。 
  ㈣又第781號解釋公布迄今，其間憲法或與原處分相關之法律均
    未見有所修正，相關社會情事亦未見有何重大變更，自無聲
    請司法院重行認定與判斷之必要。又司法院大法官所為憲法
    解釋及法律是否牴觸憲法之解釋，其解釋文係經過特別多數
    決所通過，其解釋理由書則係經過普通多數決所通過，參與
    審理之大法官對於該解釋案之共同意見、看法與討論結果，
    完全呈現在解釋文及解釋理由書內；至於大法官之意見書，
    只是個別或數名大法官聯名對該號解釋所提出之論理的補充
    或表達自己立場的說明，隨同解釋一併公布而已，不具有解
    釋之拘束力，更無從執之以否定解釋之效力。上訴意旨以其
    主觀之意見，主張第781號解釋非但形式上悖於法定程序，
    實體解釋內容更有未盡符法制之處，並援引大法官之部分不
    同意見書，指摘原判決違背法令云云，即無可採。從而，上
    訴論旨，仍執前詞，指摘原判決此部分違背法令，求予廢棄
    ，為無理由，應予駁回。
乙、廢棄部分(即關於原判決附表編號5上訴人陳秉禎之107年7月
    26日處分，編號8上訴人李慶建、編號16陳祺升之107年7月2
    6日處分及其訴願決定部分)：
  ㈠關於原判決附表編號5所示上訴人陳秉禎之107年7月26日處分
    部分：
　　查上訴人陳秉禎之撤銷訴訟聲明為撤銷107年6月25日處分及
    其訴願決定，有起訴狀附件3及附件2所記載之原處分及訴願
    決定書文號可憑(原審卷起訴狀附件3第25頁、附件2第21頁
    ，及第502頁之陳報狀更正附件3)。雖原審審判長於言詞辯
    論時曾對其訴訟代理人之複代理人闡明，惟闡明之內容為是
    否同意將107年6月25日處分之文號由107年6月25日國海人管
    字第1070004994號函更正為107年6月25日國海人管字第1070
    004997號函，而獲其同意(原審卷第600頁)。此外 ，上訴人
    陳秉禎並未就107年7月26日處分訴請撤銷，是原判決以上訴
    人陳秉禎未對107年7月26日處分踐行訴願程序逕予起訴不合
    法駁回，自係訴外裁判。
　㈡關於編號8上訴人李慶建、編號16陳祺升之107年7月26日處分
    及其訴願決定部分：　
　　查，編號8上訴人李慶建並未就其107年7月26日處分及其訴
    願決定起訴；另原判決附表已於編號16陳祺升107年7月26日
    處分之備註欄記載「非本件程序標的」，且上開處分及訴願
    決定亦未經上訴人陳祺升列為訴請撤銷之標的，有起訴狀附
    件3及附件2所記載之原處分及訴願決定書文號可憑(原審卷
    附件3第25頁、附件2第22頁，及第503頁之陳報狀更正附件3
    )。然原判決逕就上開部分實體判決駁回，亦係訴外裁判。
　㈢原判決就上開部分既為訴外裁判，即有違反行政訴訟法第218
    條準用民事訴訟法第388條所定法院不得就當事人未聲明事
    項為判決之違法。上訴論旨，雖未指摘及此，惟此部分既有
    不當，仍應將此部分原判決予以廢棄，不另為發回之諭知，
    以資適法。
五、據上論結，本件上訴一部有理由、一部無理由。依行政訴訟
    法第255條、第256條第1項、第98條第1項前段、第104條、
    民事訴訟法第85條第1項前段，判決如主文。　　
中　　華　　民　　國　　111 　年　　10　　月　　6 　　日
                    最高行政法院第四庭
                        審判長法官  陳　國　成　
                              法官　王　碧　芳
                              法官　蔡　紹　良
                              法官　蔡　如　琪
                              法官　簡　慧　娟

以  上  正  本  證  明  與  原  本  無  異
中　　華　　民　　國　　111 　年　　10　　月　　6 　　日
　　　　　　　　　　　　　　　書記官　蕭　君　卉